---
title: "Análise de Criminalidade no Estado de São Paulo (2016-2025)"
author: "github.com/RFaleiro  "
date: "`r Sys.Date()`"
output: github_document
---



```{r setup, include=FALSE}
knitr::opts_chunk$set(echo = FALSE, warning = FALSE, message = FALSE, fig.width = 10, fig.height = 6)

# Load libraries from requirements.txt
find_reqs <- function() {
    for (d in c(".", "..", "../..", "../../..", "ocorrencias-em-sao-paulo", "ocorrencias-em-sao-paulo/R_Ocorrencias_em_sao_paulo/..")) {
        p <- file.path(d, "requirements.txt")
        if (file.exists(p)) {
            return(p)
        }
    }
    return(NA)
}
req_path <- find_reqs()
if (!is.na(req_path)) {
    reqs <- readLines(req_path, warn = FALSE)
    r_start <- match("# R Dependencies", reqs)
    if (!is.na(r_start)) {
        r_pkgs <- trimws(reqs[(r_start + 1):length(reqs)])
        r_pkgs <- r_pkgs[r_pkgs != "" & !startsWith(r_pkgs, "#")]
        if (!require("pacman", quietly = TRUE)) install.packages("pacman", repos = "http://cran.us.r-project.org")
        pacman::p_load(char = r_pkgs)
    }
} else {
    stop("Could not find requirements.txt")
}

# Load the processed dataset
df_wide <- read.csv(
    "data/processed/df_wide_estado.csv",
    check.names = FALSE,
    stringsAsFactors = FALSE
)
df_wide$Date <- as.Date(df_wide$Date)

# Extract metric names
metric_names <- setdiff(names(df_wide), c("Date", "Year", "Quarter"))

# Helper to extract categories
extract_category <- function(metric_name) {
    strsplit(metric_name, " - ")[[1]][1]
}
```

## 1. Proposta

Este relatório fornece uma análise extensa dos dados de segurança pública do Estado de São Paulo de 2016 até o início de 2025. Ao agregar mais de 80 métricas distintas de criminalidade, buscamos descobrir tendências macro, identificar as anomalias de crescimento mais rápido pós-pandemia e destacar atividades criminosas correlacionadas.

### 1.1 Base de dados

A extração dos dados é realizada de forma automatizada (via *web scraping*) diretamente do portal da Secretaria de Segurança Pública do Estado de São Paulo (SSP-SP). 

Para coletar o histórico completo ano a ano, o nosso script constrói dinamicamente a URL de origem das tabelas estatísticas. O endereço base segue um padrão estruturado onde o **ano** e o **trimestre** são alterados programaticamente na URL:

`https://www.ssp.sp.gov.br/assets/estatistica/trimestral/arquivos/{ano}-{trimestre}.htm`

**Como funciona a montagem dinâmica da URL:**

- **`{ano}`**: Varia em um loop de 2016 até o ano atual (2025).
- **`{trimestre}`**: Varia de `01` a `04` (sempre com dois dígitos), representando cada trimestre do respectivo ano.

Desta forma, o *crawler* substitui essas variáveis iterativamente (por exemplo, acessando a página de dados de `.../2023-01.htm`, seguida por `.../2023-02.htm`, etc.) e faz o download de todos os relatórios, consolidando todo o histórico em um único grande arquivo para a nossa análise.

Os relatórios em formato PDF gerados durante a coleta dos dados brutos podem ser acessados diretamente através [deste link para a pasta `data/raw/pdf_ssp_reports/`](data/raw/pdf_ssp_reports/).

## 2. Tendências Gerais

```{r tendencias_gerais}
# Reading data
df_wide <- read.csv(
    "data/processed/df_wide_estado_raw.csv",
    header = TRUE,
    check.names = FALSE
)
df_wide$Date <- as.Date(df_wide$Date)

selected_metrics <- c(
    "Atividades de polícia judiciária - Total de boletins de ocorrência",
    "Ocorrências policiais registradas, por tipo - Furto - outros"
)

for (metric_name in selected_metrics) {
    if (all(is.na(df_wide[[metric_name]]))) {
        next
    }

    # Define um título dinâmico mais limpo para cada gráfico
    plot_title <- ifelse(grepl("boletins", metric_name, ignore.case = TRUE),
        "Total de Boletins de Ocorrência Registrados no Estado",
        "Furtos (Não Tipificados / Outros) Registrados no Estado"
    )

    p <- ggplot(df_wide, aes(x = Date, y = !!sym(metric_name))) +
        geom_line(color = "#1A73E8", size = 1.2, na.rm = TRUE) +
        geom_point(color = "#1A73E8", size = 2, na.rm = TRUE) +
        geom_smooth(method = "loess", color = "darkgray", linetype = "dashed", se = FALSE, na.rm = TRUE) +
        scale_y_continuous(labels = comma) +
        scale_x_date(date_breaks = "1 year", date_labels = "%Y") +
        theme_minimal() +
        labs(
            title = plot_title,
            subtitle = "Série Histórica Trimestral (2016 a 2025)",
            x = "Ano",
            y = "Quantidade Trimestral",
            caption = "Fonte: Estado de São Paulo"
        ) +
        theme(
            plot.title = element_text(face = "bold", size = 13),
            plot.subtitle = element_text(color = "gray40", size = 11),
            axis.title = element_text(face = "bold"),
            panel.grid.minor = element_blank()
        )

    print(p)
}
```

A análise exploratória das **Tendências Gerais** da segurança pública em São Paulo nos revela dois panoramas bastante claros na série histórica:

1. **A Escalada Alarmante dos Boletins Totais de Ocorrência:**
Ao observar a linha geral do Estado, o período pré-pandemia (2016 a 2019) mantinha um registro firme na ordem de **705.162 ocorrências por trimestre**. Após um natural e trágico engessamento do número em 2020 e 2021 pela falta de mobilidade no isolamento dos lockdowns (o grande *vale* no gráfico), houve um rebote dramático: no período pós-2022 o número de boletins trimestrais bateu sucessivos recordes, se perpetuando numa média absurda de **990.152 registros por trimestre**. O cume desse volume denota um incremento estrondoso de **+40,4%** a mais de ocorrências despachadas rotineiramente perante a média histórica pré-crise.

2. **O Crescimento Brando e Descorrelacionado dos Furtos:**
Por vias analíticas opostas, ao insulormos os chamados casos de **Furto - Outros** (aqueles de baixa resolução e não enquadrados puramente em perfis como veículos pesados), percebemos que o seu padrão sofreu um deslocamento bem inferior. A base de dados revela que, antes de 2020 a média era de *128.597* casos reportados nestas infrações e, mesmo após todo o boom de 2023 pra frente, ele subiu de forma contida para a base de *140.173 casos*. É uma alta de apenas **+9,0%**.

Isso nos leva a uma conclusão importantíssima do ponto de vista investigativo: **como os furtos simples não cresceram na mesma proporção desvairada do todo, conclui-se que o avanço crítico de mais de 40% empurrado no volume macro da Secretaria da Segurança Pública de SP foi insuflado pesadamente por crimes mais diversificados, ou até ocorrências atípicas e violentas que fugiram ao controle ao longo dessa mesma linha de tempo.**

### 2.1 Crimes que mais cresceram

```{r crimes_cresceram, results="asis"}
# 1. Read the already processed wide dataset
df_wide <- read.csv(
    "data/processed/df_wide_estado.csv",
    check.names = FALSE,
    stringsAsFactors = FALSE
)

# Extract metric names (excluding time columns)
metric_names <- setdiff(names(df_wide), c("Date", "Year", "Quarter"))

# 2. Extract Category names from the metric columns
# The python crawler prepended the category using " - "
categories <- sapply(metric_names, function(m) {
    strsplit(m, " - ")[[1]][1]
})
unique_cats <- unique(categories)
unique_cats <- unique_cats[!is.na(unique_cats) & unique_cats != ""]

# Filtro para renderizar apenas as duas categorias alvo pedidas
categorias_alvo <- c(
    "Ocorrências policiais registradas, por natureza",
    "Ocorrências policiais registradas, por tipo"
)
unique_cats <- intersect(unique_cats, categorias_alvo)

# 3. Calculate Yearly Totals for each metric
# df_wide already has Year, we just need to sum all quarters up per year
yearly_totals_wide <- df_wide |>
    group_by(Year) |>
    summarise(across(all_of(metric_names), ~ sum(.x, na.rm = TRUE)), .groups = "drop")

# 4. Group into 'Before' and 'After' periods (Excluding 2020-2022)
# We pivot to long format to do the math easily for all metrics
period_comparison <- yearly_totals_wide |>
    pivot_longer(cols = all_of(metric_names), names_to = "Metric", values_to = "Total_Year") |>
    mutate(Period = case_when(
        Year < 2020 ~ "Before_2020",
        Year > 2022 ~ "After_2022",
        TRUE ~ "Exclude"
    )) |>
    filter(Period != "Exclude") |>
    group_by(Metric, Period) |>
    summarise(Avg_Yearly = mean(Total_Year, na.rm = TRUE), .groups = "drop") |>
    pivot_wider(names_from = Period, values_from = Avg_Yearly, values_fill = 0) |>
    # Log10 cannot handle 0. We must ensure both periods have at least > 0 occurrences
    filter(Before_2020 > 0 & After_2022 > 0) |>
    mutate(
        Pct_Increase = (After_2022 - Before_2020) / Before_2020,
        # Re-attach Category by splitting the Metric string exactly as done previously
        Category = sapply(Metric, function(m) strsplit(m, " - ")[[1]][1])
    )

# 6. Initialize the FOR loop
for (current_cat in unique_cats) {
    # Filter data for the current category in the loop
    df_cat <- period_comparison |> filter(Category == current_cat)

    if (nrow(df_cat) > 0) {
        # ---------------------------------------------------------
        # Clean the Metric names for plotting
        # ---------------------------------------------------------
        df_cat <- df_cat |>
            mutate(
                # Remove the Category string from the Metric string
                Metric_Clean = gsub(current_cat, "", Metric, fixed = TRUE),
                # Remove any leftover leading dashes, colons, or whitespace
                Metric_Clean = trimws(sub("^[-:[:space:]]+", "", Metric_Clean)),
                # Fallback
                Metric_Clean = ifelse(Metric_Clean == "", Metric, Metric_Clean)
            )

        # Order the factor using the new Clean Metric name
        df_cat$Metric_Clean <- factor(df_cat$Metric_Clean, levels = df_cat$Metric_Clean[order(df_cat$Pct_Increase)])

        # Create the Dumbbell Plot
        p <- ggplot(df_cat) +
            geom_segment(
                aes(
                    x = Before_2020, xend = After_2022,
                    y = Metric_Clean, yend = Metric_Clean
                ),
                color = "gray70", linewidth = 1.2
            ) +
            geom_point(aes(x = Before_2020, y = Metric_Clean), color = "#5F6368", size = 3) +
            geom_point(aes(x = After_2022, y = Metric_Clean), color = "#D32F2F", size = 3) +
            geom_text(
                aes(
                    x = pmax(Before_2020, After_2022), y = Metric_Clean,
                    label = paste0(ifelse(Pct_Increase > 0, "+", ""), round(Pct_Increase * 100, 1), "%")
                ),
                color = "#D32F2F", fontface = "bold", hjust = -0.3, vjust = 0.5, size = 4.5
            ) +
            scale_x_log10(labels = comma, expand = expansion(mult = c(0.05, 0.8))) +
            theme_minimal() +
            labs(
                title = paste("", current_cat),
                subtitle = "Média de ocorrências anuais (Antes de 2020 vs Depois de 2022).",
                x = "Média de ocorrências por ano (Log10 Scale)",
                y = NULL,
                caption = "Fonte: https://www.ssp.sp.gov.br | Ponto cinza = Antes de 2020, Ponto vermelho = depois de 2022"
            ) +
            theme(
                plot.title = element_text(face = "bold", size = 16, color = "#202124"),
                plot.subtitle = element_text(size = 11, color = "gray40", margin = margin(b = 15)),

                # Angled and reduced text size for the Y-axis to save space
                axis.text.y = element_text(face = "bold", size = 8, angle = 20, hjust = 1, color = "#202124"),
                axis.text.x = element_text(size = 10),
                panel.grid.major.y = element_blank(),
                panel.grid.minor.x = element_blank(),
                plot.margin = margin(t = 20, r = 80, b = 20, l = 10)
            )

        # Print the plot
        print(p)
        cat("\n\n")

        # Exibir análise textual somente ao iterar sobre 'por natureza'
        if (current_cat == "Ocorrências policiais registradas, por natureza") {
            tabela_dados <- df_cat |>
                arrange(desc(Pct_Increase)) |>
                select(Metric_Clean, Before_2020, After_2022, Pct_Increase) |>
                mutate(
                    Pct_Increase = scales::percent(Pct_Increase, accuracy = 0.1),
                    Before_2020 = scales::comma(round(Before_2020)),
                    After_2022 = scales::comma(round(After_2022))
                )

            print(knitr::kable(
                tabela_dados,
                col.names = c(
                    "Métrica",
                    "Média de ocorrências/Ano (Pré-2020)", "Média de ocorrências/Ano (Pós-2022)", "Crescimento"
                )
            ))
            cat("\n\n")

            cat("A Explosão da Violência Contra a Dignidade Sexual e Patrimônio\n\n")
            cat("O primeiro gráfico de halteres revelando os perfis agregados **por natureza criminal** explica visceralmente para onde a carga violenta escorreu após todo o desmembramento promovido pelo fechamento social. O grande propulsor que mais alavancou os números macabros contra a sociedade civil paulista foi aterradoramente associado aos **Crimes Contra a Dignidade Sexual** (que inflaram impressionantes **+84,2%** em volume absoluto de ocorrências em todo fluxo pós-pandêmico comparado ao histórico até 2019).\n\n")
            cat("Na sequência do horror, os gigantes demográficos do relatório, como **Crimes Contra o Patrimônio** (aumentando **+56,6%** e puxando uma brutal volumetria real para casa dos milhões) e os **Crimes Contra a Pessoa** (pesando **+50,4%** no Estado) atestam uma perda agressiva de freios em todos os campos da convivência urbana e física, inflando desproporcionalmente o Total de Delitos que comentamos alhures.\n\n")
            cat("Nota-se também que **Entorpecentes** foi literalmente a única frente criminal documentada que cedeu drasticamente (uma queda linear de **-25%**). Isso sugere possivelmente um gargalo operacional, subnotificação investigativa, mudança pesada de comando ou uma forte alteração das estratégias e focos de operação na atuação flagrante nas pontas nos últimos anos.\n\n")
        }

        # Exibir análise textual para os crimes 'por tipo'
        if (current_cat == "Ocorrências policiais registradas, por tipo") {
            tabela_dados <- df_cat |>
                arrange(desc(Pct_Increase)) |>
                select(Metric_Clean, Before_2020, After_2022, Pct_Increase) |>
                mutate(
                    Pct_Increase = scales::percent(Pct_Increase, accuracy = 0.1),
                    Before_2020 = scales::comma(round(Before_2020)),
                    After_2022 = scales::comma(round(After_2022))
                )

            print(knitr::kable(
                tabela_dados,
                col.names = c(
                    "Métrica",
                    "Média de boletins de ocorrência/Ano (Pré-2020)", "Média de boletins de ocorrência/Ano (Pós-2022)", "Crescimento"
                )
            ))
            cat("\n\n")

            cat("**A Migração do Crime: Extorsões Explodem, Roubos de Alto Padrão Desabam: **")
            cat("Ao destrincharmos rigorosamente os dados dentro das tipificações criminais do segundo gráfico, uma radiografia espantosa e muito singular da sociedade paulista se desenha. O crime organizado comum operou uma pivotagem brutal no Estado de São Paulo abandonando os crimes tradicionalmente caracterizados como *'defesa do patrimônio das elites e corporações'* e escorrendo para a impunidade do ambiente digital e da extorsão direta na rua.\n\n")
            cat("**O Que Mais Desabou: **")
            cat("Houve um colapso gigantesco e estatisticamente perfeito nas ocorrências que demandam confronto direto contra capital fortificado e corporativo. A base revela que **Roubo a Banco (derretimento de -94%)**, **Roubo de Veículos (-50%)**, **Roubo de Carga (-48,1%)** e até o trágico **Latrocínio (-46,8%)** caíram praticamente pela metade em comparação com a rotina paulista antes de 2020. O governo obteve aparente controle pleno nas vitrines ostensivas de segurança privada/pública nos redutos de grande patrimônio.\n\n")
            cat("**O Que Mais Explodiu (O Novo Custo Brasil): **")
            cat("Toda a criminalidade contida nos muros corporativos buscou uma assustadora compensação no cidadão civil comum. A tipificação que sofreu o aumento mais alucinante e bizarro de toda a história da SSP-SP foi a **Extorsão Mediante Seqüestro (o famigerado 'Golpe do PIX' / Sequestro Relâmpago)** que subiu absurdos **+817,7%** (saltando de 19 casos/ano para estratosféricos 177 casos anuais mapeados em média). Essa transição do criminoso saindo da porta do banco para invadir a transação bancária no celular do refém na rua se provou um pesadelo incontornável.\n\n")
            cat("Paralelamente, o convívio social urbano demonstrou esgarçamento fatal. Os **Homicídios por Acidente de Trânsito** cresceram significativamente (**+17,7%**, perfazendo em média quase 4.000 mortos registrados sob esse flagelo anualmente), e a pura **Lesão Corporal Dolosa** (agressão com intenção de ferir e brigas generalizadas da rua a lares civis) marcou uma alta de **+16,6%**, superando um patamar horripilante de mais de 155.000 vítimas catalogadas por ano frente ao período antes do isolamento.\n\n")
        }
    }
}
```


### 2.2 Tendência para crimes contra a Pessoa 


```{r tendencias_pessoa}
# Reading data
df_wide <- read.csv(
    "data/processed/df_wide_estado_raw.csv",
    header = TRUE,
    check.names = FALSE
)
df_wide$Date <- as.Date(df_wide$Date)

selected_metrics_pessoa <- c(
    "Ocorrências policiais registradas, por tipo - Homicídio Culposo (7)",
    "Ocorrências policiais registradas, por tipo - Tentativa de homicídio"
)

for (metric_name in selected_metrics_pessoa) {
    if (all(is.na(df_wide[[metric_name]]))) {
        next
    }

    # Define um título dinâmico mais limpo para cada gráfico
    plot_title <- ifelse(grepl("Culposo", metric_name, ignore.case = TRUE),
        "Homicídio Culposo (Sem Intenção de Matar)",
        "Tentativas de Homicídio"
    )

    p <- ggplot(df_wide, aes(x = Date, y = !!sym(metric_name))) +
        geom_line(color = "#D32F2F", size = 1.2, na.rm = TRUE) +
        geom_point(color = "#D32F2F", size = 2, na.rm = TRUE) +
        geom_smooth(method = "loess", color = "darkgray", linetype = "dashed", se = FALSE, na.rm = TRUE) +
        scale_y_continuous(labels = comma) +
        scale_x_date(date_breaks = "1 year", date_labels = "%Y") +
        theme_minimal() +
        labs(
            title = plot_title,
            subtitle = "Série Histórica Trimestral (2016 a 2025)",
            x = "Ano",
            y = "Quantidade Trimestral",
            caption = "Fonte: Estado de São Paulo"
        ) +
        theme(
            plot.title = element_text(face = "bold", size = 13),
            plot.subtitle = element_text(color = "gray40", size = 11),
            axis.title = element_text(face = "bold"),
            panel.grid.minor = element_blank()
        )

    print(p)
}
```

A análise específica dos **Crimes contra a Pessoa**, abordando mortes culposas e atentas à vida que não se consumaram, traz um contraponto importante sobre qual perfil de violência está crescendo verdadeiramente no Estado de São Paulo:

1. **Aumento Consistente dos Homicídios Culposos:**
Observamos uma tendência consolidada de alta nos homicídios culposos (onde não há intenção primária de matar, estando frequentemente associados a fatalidades sistêmicas, violência no trânsito ou negligência imprudente). A série apresentava uma média contida em cerca de **882 casos** por trimestre antes da pandemia; porém, a curva cresceu de forma contínua a ponto de cruzar, repetidas vezes, a barreira de mais de **1.000 mortes/trimestre** a partir de 2023. Isso compõe um aumento sistemático e não-ignível de **+16,3%**.

2. **Estabilidade Absoluta nas Tentativas de Homicídio:**
Em contrapartida nítida, as *Tentativas de Homicídio* (crimes violentos, agressões diretas com dolo de matar, mas interceptadas) não pioraram estruturalmente. A sua média pré-crise orbitava na casa de 924 registros trimestrais, oscilando para exatos **914 casos/trimestre** no período recente pós-2022. Essa é uma variação achatada de essencialmente **-1,0%** (estabilidade perfeita).

A união destes dois cenários endossa a lógica discutida na tendência geral: ao cruzar a não-piora da intenção ativa de matar de um lado e o salto formidável em vítimas letais de homicídios culposos do outro, concluímos que a violência clássica e premeditada das ruas paulistas não avançou massivamente — o perigo e as fatalidades estruturais cresceram através de vias mais imprudentes/acidentais dentro da sociedade ou tráfego civil.


### 2.3 Tendência para crimes contra o patrimônio


```{r tendencias_patrimonio}
# Reading data
df_wide <- read.csv(
    "data/processed/df_wide_estado_raw.csv",
    header = TRUE,
    check.names = FALSE
)
df_wide$Date <- as.Date(df_wide$Date)

selected_metrics_patrimonio <- c(
    "Ocorrências policiais registradas, por tipo - Roubo a Banco",
    "Ocorrências policiais registradas, por tipo - Roubo de Carga",
    "Ocorrências policiais registradas, por tipo - Roubo de veículos"
)

for (metric_name in selected_metrics_patrimonio) {
    if (all(is.na(df_wide[[metric_name]]))) {
        next
    }

    # Define um título dinâmico mais limpo para cada gráfico
    plot_title <- ""
    if (grepl("Banco", metric_name, ignore.case = TRUE)) plot_title <- "Roubo a Banco"
    if (grepl("Carga", metric_name, ignore.case = TRUE)) plot_title <- "Roubo de Carga"
    if (grepl("veículos", metric_name, ignore.case = TRUE)) plot_title <- "Roubo de Veículos"

    p <- ggplot(df_wide, aes(x = Date, y = !!sym(metric_name))) +
        geom_line(color = "blue", size = 1.2, na.rm = TRUE) +
        geom_point(color = "blue", size = 2, na.rm = TRUE) +
        geom_smooth(method = "loess", color = "darkgray", linetype = "dashed", se = FALSE, na.rm = TRUE) +
        scale_y_continuous(labels = comma) +
        scale_x_date(date_breaks = "2 years", date_labels = "%Y") +
        theme_minimal() +
        labs(
            title = plot_title,
            subtitle = "Série Histórica Trimestral",
            x = "Ano",
            y = "Boletins",
            caption = "Fonte: Estado de São Paulo"
        ) +
        theme(
            plot.title = element_text(face = "bold", size = 13),
            plot.subtitle = element_text(color = "gray40", size = 10),
            axis.text.x = element_text(size = 8),
            axis.title = element_text(face = "bold", size = 10),
            # panel.grid.minor = element_blank()
        )

    print(p)
}
```

Quando passamos a lupa nas estatísticas sobre aquilo que classicamente se estrutura como a **“Defesa do Patrimônio”**, cruzamos com a única frente de segurança que apresentou um sucesso operacional na última década no Estado de São Paulo. Se as ocorrências totais estaduais escalaram mais de +40%, os crimes vitrine não seguiram a mesma sorte:

1. **A Erradicação do Roubo a Banco:**
O roubo a instituições financeiras, que exigia quadrilhas pesadas, logística cinematográfica e armas de guerra — além de ferir de morte o capital blindado do Estado — desmoronou do mapa de ocorrências de forma fulminante. A média pré-pandemia de quase 80 casos por ano desabou brutalmente e agora beira a extinção (oscilando em torno de módicos 5 casos por ano), desenhando um colapso avassalador de **-94%** sobre a modalidade.

2. **A Sangria Estancada no Roubo de Carga e Veículos:**
As modalidades de roubo de carga e de veículos apresentaram **quedas acentuadas de 48% e 50%**, respectivamente, em suas volumetrias médias. A série histórica indica um declínio contínuo e simétrico nessas categorias, que dependem diretamente de fatores como fiscalização rodoviária, policiamento ostensivo e regulação de seguradoras. Os dados sugerem maior controle estatal sobre crimes patrimoniais tradicionalmente associados à infraestrutura logística e urbana no estado.


## 3. Crimes Graves  - Estupro

```{r estupro_total}
# Reading data
df_wide <- read.csv(
    "data/processed/df_wide_estado_raw.csv",
    header = TRUE,
    check.names = FALSE
)
df_wide$Date <- as.Date(df_wide$Date)

# Extract a vector of all unique metrics directly from the columns that remain
# Exclude the grouping/time columns
metric_names <- setdiff(names(df_wide), c("Date", "Year", "Quarter"))

selected_metric <- c("Ocorrências policiais registradas, por tipo - Estupro TOTAL (17)")

for (metric_name in selected_metric) {
    # Check if all values for this metric are NA
    if (all(is.na(df_wide[[metric_name]]))) {
        next
    }

    # Create the ggplot directly using the column from df_wide
    # Sym() is used to inject the column name from the string cleanly
    p <- ggplot(df_wide, aes(x = Date, y = !!sym(metric_name))) +
        geom_line(color = "#1A73E8", size = 1.2, na.rm = TRUE) +
        geom_point(color = "#1A73E8", size = 2, na.rm = TRUE) +
        geom_smooth(method = "loess", color = "darkgray", linetype = "dashed", se = FALSE, na.rm = TRUE) +
        scale_y_continuous(labels = comma) +
        scale_x_date(date_breaks = "1 year", date_labels = "%Y") +
        theme_minimal() +
        labs(
            title = paste(str_wrap(metric_name, width = 70)), # Dynamic title based on loop
            subtitle = "Ocorrências por trimestre de 2016 a 2025",
            x = "Ano",
            y = "Boletins de Ocorrência",
            caption = "Fonte: Estado de São Paulo"
        ) +
        theme(
            plot.title = element_text(face = "bold", size = 12),
            plot.subtitle = element_text(color = "gray40", size = 11),
            axis.title = element_text(face = "bold"),
            panel.grid.minor = element_blank()
        )

    # IMPORTANT: In a loop, you must explicitly print() the ggplot object
    print(p)
}
```

O gráfico de série histórica revela uma pronunciada quebra de padrão trazida pela pandemia. No segundo trimestre de 2020 ocorreu a maior queda da série (atingindo apenas cerca de 2.167 casos num único trimestre), o que reflete a trágica subnotificação gerada pelo confinamento do isolamento social. Porém, imediatamente após a volta à normalidade, a curva não apenas retornou à sua média, mas assumiu uma vertiginosa tendência de aceleração, escalando e quebrando seguidos recordes históricos até atingir níveis críticos acima de 3.800 ocorrências trimestrais em 2024 e no início de 2025.

### 3.1 Taxa de crescimento de estupros
```{r}
# 1. Read the already processed wide dataset
df_wide <- read.csv(
    "data/processed/df_wide_estado_raw.csv",
    check.names = FALSE,
    stringsAsFactors = FALSE
)

# Extract metric names (excluding time columns)
metric_names <- setdiff(names(df_wide), c("Date", "Year", "Quarter"))
selected_metric <- c("Ocorrências policiais registradas, por tipo - Estupro TOTAL (17)", "Ocorrências policiais registradas, por tipo - Estupro de Vulnerável", "Ocorrências policiais registradas, por tipo - Estupro")
# 2. Extract Category names from the metric columns
# The python crawler prepended the category using " - "
categories <- sapply(metric_names, function(m) {
    strsplit(m, " - ")[[1]][1]
})
unique_cats <- unique(categories)
unique_cats <- unique_cats[!is.na(unique_cats) & unique_cats != ""]

# 3. Calculate Yearly Totals for each metric
# df_wide already has Year, we just need to sum all quarters up per year
yearly_totals_wide <- df_wide |>
    group_by(Year) |>
    summarise(across(all_of(selected_metric), ~ sum(.x, na.rm = TRUE)), .groups = "drop")

# 4. Group into 'Before' and 'After' periods (Excluding 2020-2022)
# We pivot to long format to do the math easily for all metrics
period_comparison <- yearly_totals_wide |>
    pivot_longer(cols = all_of(selected_metric), names_to = "Metric", values_to = "Total_Year") |>
    mutate(Period = case_when(
        Year < 2020 ~ "Before_2020",
        Year > 2022 ~ "After_2022",
        TRUE ~ "Exclude"
    )) |>
    filter(Period != "Exclude") |>
    group_by(Metric, Period) |>
    summarise(Avg_Yearly = mean(Total_Year, na.rm = TRUE), .groups = "drop") |>
    pivot_wider(names_from = Period, values_from = Avg_Yearly, values_fill = 0) |>
    # Log10 cannot handle 0. We must ensure both periods have at least > 0 occurrences
    filter(Before_2020 > 0 & After_2022 > 0) |>
    mutate(
        Pct_Increase = (After_2022 - Before_2020) / Before_2020,
        # Re-attach Category by splitting the Metric string exactly as done previously
        Category = sapply(Metric, function(m) strsplit(m, " - ")[[1]][1])
    )

# 6. Initialize the FOR loop
for (current_cat in unique_cats) {
    # Filter data for the current category in the loop
    df_cat <- period_comparison |> filter(Category == current_cat)

    if (nrow(df_cat) > 0) {
        # ---------------------------------------------------------
        # Clean the Metric names for plotting
        # ---------------------------------------------------------
        df_cat <- df_cat |>
            mutate(
                # Remove the Category string from the Metric string
                Metric_Clean = gsub(current_cat, "", Metric, fixed = TRUE),
                # Remove any leftover leading dashes, colons, or whitespace
                Metric_Clean = trimws(sub("^[-:[:space:]]+", "", Metric_Clean)),
                # Fallback
                Metric_Clean = ifelse(Metric_Clean == "", Metric, Metric_Clean)
            )

        # Order the factor using the new Clean Metric name
        df_cat$Metric_Clean <- factor(df_cat$Metric_Clean, levels = df_cat$Metric_Clean[order(df_cat$Pct_Increase)])

        # Create the Dumbbell Plot
        p <- ggplot(df_cat) +
            geom_segment(
                aes(
                    x = Before_2020, xend = After_2022,
                    y = Metric_Clean, yend = Metric_Clean
                ),
                color = "gray70", linewidth = 1.2
            ) +
            geom_point(aes(x = Before_2020, y = Metric_Clean), color = "#5F6368", size = 3) +
            geom_point(aes(x = After_2022, y = Metric_Clean), color = "#D32F2F", size = 3) +
            geom_text(
                aes(
                    x = pmax(Before_2020, After_2022), y = Metric_Clean,
                    label = paste0(ifelse(Pct_Increase > 0, "+", ""), round(Pct_Increase * 100, 1), "%")
                ),
                color = "#D32F2F", fontface = "bold", hjust = -0.3, vjust = 0.5, size = 4.5
            ) +
            scale_x_log10(labels = comma, expand = expansion(mult = c(0.05, 0.8))) +
            theme_minimal() +
            labs(
                title = paste("", current_cat),
                subtitle = "Média de ocorrências anuais (Antes de 2020 vs Depois de 2022).",
                x = "Média de ocorrências por ano (Log10 Scale)",
                y = NULL,
                caption = "Fonte: https://www.ssp.sp.gov.br | Ponto cinza = Antes de 2020, Ponto vermelho = depois de 2022"
            ) +
            theme(
                plot.title = element_text(face = "bold", size = 16, color = "#202124"),
                plot.subtitle = element_text(size = 11, color = "gray40", margin = margin(b = 15)),

                # Angled and reduced text size for the Y-axis to save space
                axis.text.y = element_text(face = "bold", size = 8, angle = 20, hjust = 1, color = "#202124"),
                axis.text.x = element_text(size = 10),
                panel.grid.major.y = element_blank(),
                panel.grid.minor.x = element_blank(),
                plot.margin = margin(t = 20, r = 80, b = 20, l = 10)
            )

        # Print the plot
        print(p)
    }
}
```

O gráfico acima revela que a categoria **Estupro de Vulnerável** foi o verdadeiro motor do crescimento criminoso pós-pandemia, saltando vertiginosamente +31% em relação a 2019 (de 8.487 para 11.118 vítimas/ano). Em contrapartida, as ocorrências comuns de "Estupro" permaneceram quantitativamente estáveis (apenas +2,3% de aumento), indicando que o alarmante agravamento estadual decorre primariamente de violações contra vulneráveis e menores.

## 4. O Custo Humano do Confronto: Letalidade e Atuação Policial

```{r vitimas_e_autores}
# 1. Read the already processed wide dataset
df_wide <- read.csv(
    "data/processed/df_wide_estado_raw.csv",
    check.names = FALSE,
    stringsAsFactors = FALSE
)

# Encontrar colunas independentemente de erros de quebra de linha do crawler
col_mortos_pm <- names(df_wide)[grepl("militares.*Pessoas mortas em confronto com a.*servi.*o.*8", names(df_wide), ignore.case = TRUE)]
col_mortos_pc <- names(df_wide)[grepl("civis.*Pessoas mortas em confronto com a.*servi.*o.*8", names(df_wide), ignore.case = TRUE)]

col_policiais_pm <- names(df_wide)[grepl("militares.*mortos em servi", names(df_wide), ignore.case = TRUE)]
col_policiais_pc <- names(df_wide)[grepl("civis.*mortos em servi", names(df_wide), ignore.case = TRUE)]


# Sumarizar mortos POR policiais (Civis + Militares ativados em serviço)
df_wide$Total_Civis_Mortos_Por_Policia <- rowSums(df_wide[, c(col_mortos_pm, col_mortos_pc)], na.rm = TRUE)

# Sumarizar POLICIAIS mortos (Civis + Militares ativados em serviço)
df_wide$Total_Policiais_Mortos_Em_Servico <- rowSums(df_wide[, c(col_policiais_pm, col_policiais_pc)], na.rm = TRUE)

# Agregação Anual
yearly_police <- df_wide |>
    group_by(Year) |>
    summarise(
        Mortos_Pela_Policia = sum(Total_Civis_Mortos_Por_Policia, na.rm = TRUE),
        Policiais_Mortos = sum(Total_Policiais_Mortos_Em_Servico, na.rm = TRUE),
        .groups = "drop"
    )

# Plotagem 1: Civis Mortos pela Polícia
p1 <- ggplot(yearly_police, aes(x = Year, y = Mortos_Pela_Policia)) +
    geom_bar(stat = "identity", fill = "#4285F4", width = 0.6) +
    scale_y_continuous(labels = comma, breaks = seq(0, 1000, 200)) +
    scale_x_continuous(breaks = seq(2016, 2025, 1)) +
    theme_minimal() +
    labs(
        title = "O Custo do Combate: Suspeitos/Civis Mortos pela Força Especial",
        subtitle = "Soma histórica da Polícia Civil e Militar (Atuantes em Serviço)",
        x = "Ano da Ocorrência",
        y = "Quantidade de mortos",
        caption = "Fonte: Estado de São Paulo"
    ) +
    theme(
        plot.title = element_text(face = "bold", size = 13, color = "#4285F4"),
        plot.subtitle = element_text(color = "gray40", size = 11),
        axis.title.y = element_text(face = "bold", color = "#4285F4", margin = margin(r = 10)),
        axis.text.x = element_text(size = 10),
        panel.grid.minor = element_blank()
    )

# Plotagem 2: Policiais Mortos em Serviço
p2 <- ggplot(yearly_police, aes(x = Year, y = Policiais_Mortos)) +
    geom_bar(stat = "identity", fill = "#D32F2F", width = 0.6) +
    scale_y_continuous(labels = comma, breaks = seq(0, 25, 5)) +
    scale_x_continuous(breaks = seq(2016, 2025, 1)) +
    theme_minimal() +
    labs(
        title = "O Custo do Combate: Policiais Mortos em Serviço",
        subtitle = "Soma histórica da Polícia Civil e Militar (Atuantes em Serviço)",
        x = "Ano da Ocorrência",
        y = "Quantidade de policiais caídos",
        caption = "Fonte: Estado de São Paulo"
    ) +
    theme(
        plot.title = element_text(face = "bold", size = 13, color = "#D32F2F"),
        plot.subtitle = element_text(color = "gray40", size = 11),
        axis.title.y = element_text(face = "bold", color = "#D32F2F", margin = margin(r = 10)),
        axis.text.x = element_text(size = 10),
        panel.grid.minor = element_blank()
    )

print(p1)
print(p2)
```

Este tópico analisa o cenário de letalidade decorrente da intervenção estatal, onde o confronto direto entre forças de segurança e civis revela o lado mais trágico da insegurança pública. Longe de serem apenas números, esses dados representam uma guerra urbana que exige esforços contínuos de controle e redução, uma vez que o desfecho letal sinaliza uma falha no processo de pacificação onde todos os lados sofrem perdas irreparáveis.

A análise dos indicadores aponta para uma dinâmica de resistência e vitimização que, embora em patamares menores que no passado, ainda demanda atenção crítica:

### 4.1 Vidas Perdidas em Intervenções Policiais
Os dados consolidados das polícias Civil e Militar indicam que o número de civis mortos em confrontos durante o serviço apresentou uma redução. 

* **Média Pré-2020:** ~660 mortes anuais.
* **Média Pós-2022:** ~590 mortes anuais.
* **Variação:** `-11%`

> **Nota Crítica:** Embora o recuo estatístico seja um passo em direção ao controle da força, o volume de óbitos ainda evidencia a alta voltagem dos conflitos nas periferias e centros urbanos.

### 4.2 A Vitimização dos Agentes de Segurança
A letalidade também atinge aqueles que operam o braço armado do Estado. A perda de vidas de oficiais no cumprimento do dever registrou o seguinte comportamento:

* **Média Pré-2020:** 18 agentes por ano.
* **Média Pós-2022:** 14 agentes por ano.
* **Variação:** `-20%`

A queda na perda de vidas de policiais é um indicador positivo de preservação da integridade dos agentes, mas cada óbito representa uma ruptura no sistema de segurança e um custo humano inaceitável para as famílias e para a instituição.

---

### Conclusão do Cenário
Os dados sugerem que o agravamento da insegurança percebido pelo cidadão no dia a dia (como nos crimes digitais e patrimoniais) não tem sido acompanhado, proporcionalmente, por uma escalada na guerra letal entre Estado e crime organizado. 

No entanto, a manutenção de centenas de mortes anuais reforça a urgência de políticas de segurança baseadas em **inteligência e desescalada**, visando reduzir ao máximo o confronto armado e preservar a vida de todos os envolvidos.